臺灣彰化地方法院民事判決　93年度訴字第726號
原　　　告　　午　○
訴訟代理人　　朱浩萍律師
複　代理人　　李淵源律師
被　　告　　　丙○○
　　　　　　　壬○○
　　　　　　　丁○○
　　　　　　　庚○○
　　　　　　　己○○
　　　　　　　辛○○
　　　　　　　戊○○
　　　　　　　巳○○○
　　　　　　　丑○○○
　　　　　　　寅○○
　　　　　　　子○○
　　　　　　　未○○○
　　　　　　　辰○○○
　　　　　　　卯○○
　　　　　　　甲○○
　　　　　　　癸○○
上列當事人間請求返還墊款事件，經本院於民國94年12月14日言
詞辯論終結，判決如下：
    主      文
被告丙○○、壬○○應連帶給付原告新臺幣參萬柒仟參佰捌拾伍
元。
被告丁○○、庚○○、辛○○、己○○、戊○○、巳○○○、陳
蔡秀珍、寅○○、子○○、未○○○、辰○○○、卯○○應連帶
給付原告新臺幣玖萬零壹佰捌拾元。
被告甲○○應給付原告新臺幣壹拾壹萬伍仟伍佰肆拾肆元。
被告癸○○應給付原告新臺幣貳拾玖萬玖仟玖佰參拾玖元。
訴訟費用由被告丙○○、壬○○連帶負擔十分之一，被告丁○○
、庚○○、辛○○、己○○、戊○○、巳○○○、陳蔡秀珍、寅
○○、子○○、未○○○、辰○○○、卯○○連帶負擔十分之二
，由被告甲○○負擔十分之三，由被告癸○○負擔十分之四。
本判決於原告以新台幣壹萬貳仟元為被告丙○○、壬○○供擔保
後，得假執行。
本判決於原告以新台幣參萬元為被告丁○○、庚○○、辛○○、
己○○、戊○○、巳○○○、陳蔡秀珍、寅○○、子○○、未○○○、辰○○○、卯○○供擔保後，得假執行。
本判決於原告以新台幣參萬柒仟元為被告甲○○供擔保後，得假
執行。
本判決於原告以新台幣壹拾萬元為被告癸○○供擔保後，得假執
行。
    事實及理由
一、本件被告丙○○、壬○○、丁○○、庚○○、辛○○、己○○、戊○○、巳○○○、陳蔡秀珍、寅○○、子○○、未○○○、辰○○○、卯○○、甲○○、癸○○均經合法通知，
    於言詞辯論期日不到場，核無民事訴訟法第386條各款所列
    情形，依原告之聲請，由其一造辯論而為判決。
二、原告起訴主張：坐落彰化縣員林鎮○○段36地號、地目建、
    面積1,708平方公尺土地（下稱系爭土地）為兩造及其他共
    有人所共有，經訴請分割後，本院以89年度重訴字第292號
    民事判決准予分割確定在案；惟原告以上開判決向地政機關
    辦理分割登記時，因被告丙○○、壬○○有土地增值稅及地
    價稅共計新臺幣（下同）37,385元，及被告丁○○、庚○○
    、辛○○、己○○、戊○○、巳○○○、陳蔡秀珍、寅○○
    、子○○、未○○○、辰○○○、卯○○有土地增值稅及地
    價稅共計90,180元，及被告甲○○有土地增值稅115,544 元
    ，及被告癸○○有土地增值稅299,939元尚未繳交，故原告
    均代為繳交，爰基於無因管理之法律關係，請求被告歸還所
    代墊之稅款等語。並聲明：(一)被告丙○○、壬○○應連帶給
    付原告37,385元。(二)被告丁○○、庚○○、辛○○、己○○
    、戊○○、巳○○○、陳蔡秀珍、寅○○、子○○、未○○○、辰○○○、卯○○應連帶給付原告90,180元。(三)被告甲○○應給付原告115,544元。(四)被告癸○○應給付原告299,
    939元。(五)均願供擔保，聲請宣告假執行。
三、被告之聲明及陳述：
（一）被告丙○○、子○○、癸○○未於最後言詞辯論期日到場
      ，依其於準備程序期日、其餘言詞辯論期日陳述略以：其
      取得土地價值減少，徵收土地未增值稅不合理，其不須繳
      納，原告代繳交土地增值稅與伊無關等語；並均聲明：原
      告之訴駁回。
（三）被告壬○○、丁○○、庚○○、辛○○、己○○、戊○○
      、巳○○○、陳蔡秀珍、寅○○、未○○○、辰○○○、
      卯○○、甲○○未於準備程序期日及言詞辯論期日到場，
      亦未提出書狀作何聲明或陳述。
四、原告主張兩造及他共有人原共有系爭土地，經判決准予分割
    確定在案，因被告丙○○、壬○○有土地增值稅及地價稅共
    計37,385元，及被告丁○○、庚○○、辛○○、己○○、戊○○、巳○○○、陳蔡秀珍、寅○○、子○○、未○○○、
    辰○○○、卯○○有土地增值稅及地價稅共計90,180元，及
    被告甲○○有土地增值稅11 5,544元，及被告癸○○有土地
    增值稅299,939元尚未繳交，原告為辦理分割登記，均已代
    為繳交之事實，為被告所不爭執，並有本院89年度重訴字第
    292號民事判決書、確定證明書、土地登記謄本、繳款收據
    影本共9紙等在卷足憑，自勘信為真實。另被告甲○○經合
    法通知均未到場及提出準備書狀爭執，故對原告之主張視同
    自認。惟被告丙○○、子○○、癸○○抗辯，原告所代繳交
    土地增值稅不合理，與伊無關等語；因本件原告之請求，其
    法律關係於被告丙○○、壬○○二人間，及於被告丁○○、
    庚○○、辛○○、己○○、戊○○、巳○○○、陳蔡秀珍、
    寅○○、子○○、未○○○、辰○○○、卯○○全體間須合
    一確定，依民事訴訟法第56條第1款之規定，被告丙○○、
    子○○、癸○○之爭執，亦為其餘被告之爭執。是本件之爭
    點即在於：原告所代被告支出前揭土地增值稅墊款，是否屬
    民法上無因管理所規定之必要費用？及是否符合民法上無因
    管理之請求權要件？等節。
五、按土地增值稅照土地增值之實數額計算，於土地所有權移轉
　　時徵收之；地價稅照法定地價，按年徵收一次，必要時得准
    分二期繳納；已規定地價之土地，於土地所有權移轉時，應
    按其土地漲價總數額徵收土地增值稅；及已規定地價之土地
    ，應課徵地價稅，土地法第176條第1項、第167條、土地稅
    法第28條前段、第14條分別定有明文。再按，按土地為有償
    移轉者，土地增值稅之納稅義務人為原所有權人；所稱有償
    移轉，指買賣、交換、政府照價收買或徵收等方式之移轉。
    又土地所有權移轉，其應納之土地增值稅，納稅義務人未於
    規定期限內繳納者，得由取得所有權之人代為繳納，土地稅
    法第5條第1項第1款、第2項、第5條之1亦有明文。又法院判
    決分割，分割後取得之土地，如與原持分比例所算得之價值
    不等，其屬有補償者，應向取得土地價值減少者，就其減少
    價值部分課徵土地增值稅，亦有財政部71年3月18日台財稅
    第31861號函可憑。系爭土地因判決分割，因各當事人間所
    分得之土地價值不一故互有補償，有前揭判決可稽；及因辦
    理土地分割登記，被告確應繳交前揭土地增值稅、地價稅，
    有彰化縣稅捐稽徵處員林分處94年年1月26日彰稅員分一字
    第0940002220號函在卷可憑，復經證人即該分處承辦人員乙○○到院證述明確，是依前揭說明，自足認原告主張請求之
    土地增值稅，為依據土地稅法，於辦理分割登記時所必要，
    且繳納金額亦無違誤，被告空言抗辯徵收土地未增值稅不合
    理，渠不須繳納一節，均無可採。
六、另按，未受委任，並無義務，而為他人管理事務者，管理事
    務利於本人，並不違反本人明示或可得推知之意思者，管理
    人為本人支出必要或有益之費用，或負擔債務，或受損害時
    ，得請求本人償還其費用及自支出時起之利息，或清償其所
    負擔之債務，或賠償其損害，倘其管理係為本人盡公益上之
    義務，管理人管理事務雖違反本人之意思，仍有上開請求權
    ，此觀民法第172條、第174條第2項、第176條規定甚明。且
    民法第176條第1項所謂「利於本人」，係指客觀利益而言，
    至於本人是否認為有利，並非決定標準。查本件系爭土地增
    值稅、地價稅既未約定由原告負擔，原告在法律上即無義務
    ，亦未受委任，其代被告繳納土地增值稅、地價稅，係代盡
    其公益上之義務，並因此消滅被告所負公法上之義務，自係
    有利於被告，縱違反被告本人之意思，依民法第176條第2項
    規定，原告請求被告償還其代支出土地增值稅、地價稅之必
    要費用，仍屬有據，自應予准許。
七、從而，原告依無因管理之法律規定，請求被告丙○○、壬○○連帶給付原告37,385元，及請求被告丁○○、庚○○、辛○○、己○○、戊○○、巳○○○、陳蔡秀珍、寅○○、子
    ○○、未○○○、辰○○○、卯○○連帶給付原告90,180元
    ；及請求被告甲○○給付原告115,544元；及請求被告癸○○給付原告299,939元，為有理由，應予准許。原告陳明願
    供擔保，聲請宣告假執行，經核無不合，爰依聲請，分別酌
    定相當擔保金額准許之。
八、訴訟費用負擔之依據：民事訴訟法第78條、第85條第2項。
中　　華　　民　　國　　94　　年　　12　　月　　28　　日
                          民事第一庭
                                法　官　吳俊螢
以上正本係照原本作成。
如對判決上訴，應於判決送達後20日內向本院提出上訴狀。
中　　華　　民　　國　　94　　年　　12　　月　　28　　日
                      　　　    書記官　林文斌
